【裁判字號】    91,家上,24
【裁判日期】    920320
【裁判案由】    離婚等
【裁判全文】
臺灣高等法院花蓮分院民事判決  九十一年度家上字第二四號
    上  訴  人  甲○○
    被上訴人    乙○○
右當事人間請求離婚等事件，上訴人不服臺灣花蓮地方法院九十一年度婚字第一六一
號中華民國九十一年九月九日第一審判決，提起上訴，本院判決如左：
    主      文
上訴駁回。
第二審訴訟費用由上訴人負擔。
    事      實
甲、上訴人方面：
一、聲明：
  (一)原判決不利於上訴人部分廢棄。
  (二)右廢棄部分，被上訴人於第一審之訴駁回。
  (三)訴訟費用由被上訴人負擔。
二、陳述：除與第一審判決記載相同者，予以引用外，補稱：
  (一)證人李清標證述伊毆打被上訴人乙節，並非事實，因李清標為民國( 下同 )四十
    六年十二月二十六日出生，於五十八年間僅屬孩提或國小就學階段，焉能對證述
    之事實有如此清晰之記憶，而李清標若確遭伊毒打，豈可能繼續住在家中，直至
    當兵退伍始離開，且伊與李清標間有骨肉之情，當無酷打之情形，足見李清標係
    因急欲為被上訴人爭取慰撫金，始為不實之供述，原審徒憑「證人為兩造子女，
    無偏袒一方之理」為由，遽為不利於伊之認定，顯悖於常情而與事實不符。而證
    人曾建銘於被上訴人離家時僅有八歲，證言亦不可採信。
  (二)伊與訴外人楊番婆於五十二年間生有一女楊秀鳳，且由被上訴人協同扶養，可知
    被上訴人對於伊與楊番婆通姦之行為已有宥恕。惟被上訴人竟於五十八年執意攜
    同四名子女離家拒不履行夫妻同居義務，致伊與子女間分離數十載，而夫妻間亦
    形同陌路，難以繼續維持婚姻，是被上訴人對於兩造已有難以維持婚姻之事由亦
    可歸責，依民法第一千零五十二條第二項規定，並無起訴請求離婚之權利。
  (三)被上訴人於五十八年間即攜同子女離家迄今已逾三十二年，與伊僅為名義夫妻，
    不論是精神上或生活上並無任何交集，倘鈞院認兩造應予判決離婚，亦難想像被
    上訴人將因此判決受有如何之損害，是被上訴人主張其將因判決離婚受有一百萬
    元之損害，委無足採。
  (四)判決離婚之損害賠償可區分為「離因損害」與「離婚損害」。前者係指造成判決
    離婚之原因，如同時亦構成侵權行為者，受有損害之一方配偶，仍可依侵權行為
    之規定請求損害賠償；後者則係因判決離婚本身所造成之損害，其與離婚原因為
    何無關，係為身分法上特殊之損害賠償請求權，民法第一千零五十六條屬之。被
    上訴人若以其所受之損害係因伊通姦行為造成為由請求損害賠償，因該損害賠償
    請求權係屬「離因損害」，本質上仍為「侵權行為」，依民法第一百九十七條之
    規定，該權利自請求權人知有損害及賠償義務人時起，二年間不行使而消滅，被
    上訴人顯無請求之權利。。
  (五)被上訴人自五十八年攜同子女離開花蓮北上，迄今已三十二年，期間兩造未曾謀
    面，伊亦未提供生活費。惟被上訴人北上後雖未獲得伊給予之經濟援助，仍有能
    力扶養四子女長大成人，且於向鈞院提起離婚訴訟前，被上訴人生活已係安樂無
    虞，倘與伊離婚，其生活要難認將因此陷於困難；況被上訴人與伊所生四子女現
    年分別為四十八歲、四十五歲、四十二歲及四十一歲，皆已有能力扶養被上訴人
    ，是被上訴人之生活實難謂因與伊離婚而將陷於困難，自難依民法第一千零五十
    七條規定請求贍養費。
  (六)綜上所陳，被上訴人對於夫妻間已有重大難以維持婚姻之事由亦可歸責，依法不
    得提起離婚訴訟；且被上訴人不能舉證因「判決離婚」受有如何之損害；況被上
    訴人顯不因判決離婚而將陷於生活困難之境，是被上訴人之請求並無理由。
三、證據：除援用原審所提證據外，另提出診斷證明書乙紙為證。
乙、被上訴人方面：
一、聲明：(一)駁回上訴。(二)訴訟費用由上訴人負擔。
二、陳述：除與第一審判決記載相同者，予以引用外，補稱：
  (一)上訴人先於另案提起離婚訴訟，足見其已認為兩造無維持婚姻之必要，是原審既
    依被上訴人之請求判決兩造離婚，正符合上訴人之所願，誠不知其有何提起上訴
    之必要，故其權利殊無保護之必要，應駁回其上訴。
(二)上訴人迄今仍繼續與訴外人楊番婆同住，仍有通姦行為，非如原審因受騙於上訴
    人所提出之診斷書，而認二人無通姦之情。且伊雖知上訴人與楊番婆通姦而產下
    一女，但因上訴人常對伊暴力相向，致伊不敢請求離婚或為通姦告訴，絕非伊有
    何「宥恕」之意思，否則，伊即不會有攜子離家之情形，此為經驗法則所必然，
    上訴人抗辯伊有宥恕乙節，不符常情。
  (三)上訴人身強體健，尚在從事農業工作，有證人曾建銘可證，且上訴人富有資力，
    臨訟前脫產一空，此比較其不動產之異動登記自明；況依民法第一千零五十六條
    規定，伊得請求非財產上之損害，而同法第一千零五十七條有關贍養費之規定，
    亦無須扣除子女應扶養部分之理，原審判決之賠償金額不僅過低，法理上亦乏依
    據，惟因考量上訴費用問題，伊才未上訴，今上訴人之上訴理由，顯與事實不符
    ，請駁回其上訴。
三、證據：除援用原審所提證據外，另提出入住證明書乙紙為證。
丙、本院依職權調閱臺灣花蓮地方法院九十年度婚字第二八六號離婚事件（下稱：前
    案）第一、二審全案卷宗。
    理      由
一、本件被上訴人起訴主張：伊與上訴人於四十二年一月十六日結婚，並陸續生有四
    名子女，惟上訴人婚後不僅經常毒打伊及子女，還與訴外人楊番婆通姦生下一女
    ，伊因無法忍受上訴人毆打及通姦之行為，遂攜同四名子女離家，與上訴人已有
    三十餘年未同居生活，期間上訴人並未提供任何生活費，且持續與楊番婆同住，
    兩造間因可歸責於上訴人之事由而難期婚姻續予維持；伊因上訴人之惡意虐待及
    通姦，致迫不得已聲請離婚，受有非財產上之損害，且伊目前已年老無法工作，
    又無任何財產，難以維持生活，為此爰依民法第一千零五十二條第一項第二款、
    第二項、第一千零五十六條第一項、第一千零五十七條等規定，請求與上訴人離
    婚，並請求上訴人賠償精神慰撫金新臺幣（下同）一百萬元、贍養費五十萬元及
    利息等語。上訴人則以：伊並無毆打被上訴人及子女，且被上訴人已宥恕伊與楊
    番婆有私生女之事，詎被上訴人竟於五十八年間私自攜同四名子女離家，致伊與
    被上訴人及子女形同陌路，是被上訴人對於兩造難以維持婚姻亦有可歸責之事由
    ；況被上訴人並未因本件判決離婚而受有何實質上之損害，且被上訴人若因伊之
    通姦行為受有非財產上之損害，其請求權亦已因二年不行使而消滅；又被上訴人
    既能獨立扶養四名子女，足見其生活安樂無虞，且兩造之子女均有能力扶養被上
    訴人，足見被上訴人並未因離婚而致生活陷入困難等語資為抗辯。
二、被上訴人主張其與上訴人於四十二年一月十六日結婚，惟其於五十八年間即攜同
    四名子女離家，與上訴人已有三十餘年未同居生活等情，業據其提出戶籍謄本乙
    紙為證（見原審卷第十頁），且為上訴人所不爭執，堪信為真正。是本件所應審
    究者乃在於被上訴人離家未與上訴人同住之事由應由何人負責，及被上訴人有無
    請求非財產上損害及贍養費之權利。
三、按有前項以外之重大事由，難以維持婚姻者，夫妻之一方得請求離婚，但其事由
    應由夫妻之一方負責者，僅他方得請求離婚，民法第一千零五十二條第二項定有
    明文。經查：
  (一)關於是否為難以維持婚姻之重大事由，其判斷標準為婚姻是否已生破綻而無回復
    之希望，而婚姻是否已生破綻無回復之希望，則應依客觀之標準，即難以維持婚
    姻之事實，是否已達於倘處於同一境況，任何人均將喪失維持婚姻意欲之程度而
    定。本院審酌兩造分居已長達三十餘年，期間雙方互不來往，形同陌路，婚姻關
    係誠摯相愛之基礎已蕩然無存，且兩造均有強烈之離婚意願，依一般人之客觀標
    準，實難以再維持此有名無實之婚姻，是兩造間有難以維持婚姻之重大事由之事
    實，堪以認定。
  (二)被上訴人主張其及子女常遭上訴人毆打虐待乙節，業據證人即兩造之子李進來證
    稱：上訴人很會打人，伊小時候就曾遭上訴人用布袋吊在樹上毆打，上訴人亦會
    用扁擔打被上訴人，伊服役回家時，上訴人還用圓鍬柄打伊等語（見原審卷第四
    十六頁）；及證人即兩造鄰居曾建銘證稱：伊常聽到上訴人打被上訴人及其子女
    之聲音，還看過上訴人將其子女壓在牛欄吃屎，被上訴人有時候會跑到伊家放牛
    車之地方睡覺，伊祖母會救被上訴人等語（見原審卷第四十七頁，本院九十二年
    二月十二日準備程序筆錄第三頁）；暨證人即兩造之子李清標於前案審理時亦證
    稱：上訴人常打被上訴人及孩子，從伊小時候就是這樣，伊大哥曾遭上訴人用荊
    棘打，打完還抹鹽巴，伊也曾遭上訴人灌豬屎，伊弟弟及妹妹都曾遭上訴人壓在
    水裏，若不是鄰居來搭救，可能就沒命了等語（見前案二審卷第二十六頁）甚詳
    ，且互核證人證述上訴人毆打虐待被上訴人及其子女之情節大致相符，足見被上
    訴人主張伊及子女常遭上訴人毆打乙節，堪信屬實，上訴人辯稱伊未毆打虐待被
    上訴人及子女，證人記憶不明確云云，不足採信。
  (三)又被上訴人主張上訴人於婚後與訴外人楊番婆通姦，楊番婆並於五十二年替上訴
    人生下一女楊秀鳳等情，既為上訴人所自認，其主張自屬真實，上訴人雖辯稱被
    上訴人已有宥恕云云，惟其既未舉證以實其說，所辯自難採信。參以上訴人之毆
    打、虐待及通姦等行為，均為婚姻生活中最難忍受之情況，足見被上訴人攜同四
    名子女離家未與上訴人同住確屬情非得已，是兩造間有難以維持婚姻之重大事由
    自應由上訴人負責，上訴人辯稱被上訴人亦有可歸責事由云云，洵無足採。從而
    ，被上訴人依民法第一千零五十二條第二項規定請求判決與上訴人離婚，即屬有
    據，應予准許。
四、次按夫妻之一方，因判決離婚而受有損害者，得向有過失之他方請求賠償；前項
    情形，雖非財產上之損害，受害人亦得請求賠償相當之金額，但以受害人無過失
    者為限，此觀民法第一千零五十六條第一、二項規定自明。又判決離婚之原因如
    果由夫構成，則夫應就其妻所受損害予以賠償，或並給與贍養費，至其給與額數
    ，則應斟酌其妻之身分、年齡及自營生計之能力與生活程度，並其夫之財力如何
    而定（最高法院十九年上字第三十六號判例參照）。經查：
  (一)兩造有難以維持婚姻之重大事由應由上訴人負責，被上訴人並無過失乙節，已如
    前述，而兩造結婚後，被上訴人原期待有美滿之婚姻生活，詎上訴人對被上訴人
    不僅不加疼惜，反對被上訴人及其子女暴力相向，且與他人通姦，於被上訴人傷
    心離家後亦不曾聞問其生活情形，致被上訴人須獨自扶養四名子女長大成人，備
    極辛勞，今經判決離婚，被上訴人顯受有精神上之痛苦，其自得請求上訴人賠償
    非財產上之損害。
  (二)查被上訴人不識字，平日以撿拾紙板維生，名下無財產，目前無法工作且須專人
    照料生活等情，業據被上訴人供明在卷，並有入住私立博群老人養護中心證明書
    乙紙附卷足憑；而上訴人未受教育，平日務農維生，其名下尚有花蓮縣壽豐鄉○
    ○段一之六十一、一之六十二、一之一三七地號三筆土地，依公告土地現值計算
    其總價值為九百七十一萬六千元，尚有相當之資力等情，亦為上訴人所自承，復
    有土地登記謄本三紙在卷可參（見原審卷第三十九至四十一頁）。本院審酌被上
    訴人所受精神上之痛苦程度及兩造之身分、地位及經濟能力等一切情狀，認被上
    訴人請求一百萬元之精神慰撫金尚屬過高，應核減為三十萬元方屬公允。
五、末按夫妻無過失之一方，因判決離婚而陷於生活困難者，他方縱無過失，亦應給
    與相當之贍養費，民法第一千零五十七條規定甚明。而是否給與贍養費，宜認為
    僅視本人之財產及謀生能力，決定其是否陷於生活困難即可，本人之親屬有無扶
    養能力，可置之不問（戴炎輝、戴東雄合著「中國親屬法」，九十年五月修訂版
    ，第三百三十五頁參照）。又陷於生活困難為贍養費之所由生，其給與是否相當
    ，當視贍養者之經濟能力及被贍養者需要狀況權衡認定，至贍養以何時為準，須
    於請求贍養時斟酌雙方現狀定之（司法院院字第七四四號解釋意旨參照）。經查
    ：
  (一)被上訴人名下並無財產，目前無法工作且須專人照料生活乙節，既已如前述，足
    見被上訴人之生活顯已陷於困難，上訴人自應給與被上訴人相當之贍養費，與被
    上訴人之四名成年子女有無扶養能力無涉，是上訴人辯稱被上訴人有子女扶養，
    生活未陷於困難，伊無給付贍養費之義務云云，不足採信。
  (二)本院審酌兩造前揭身分、地位、經濟等情況，認依九十年度綜合所得稅之扶養親
    屬免稅額每年每人七萬四千元（未滿七十歲者）計算贍養費為適當。依內政部統
    計處資料，九十年台閩地區女性之平均壽命為七十八點四八歲（見內政部網站）
    ，而被上訴人現年六十五歲，尚有十三點四八年之餘命，且被上訴人之四名子女
    亦有共同扶養之義務，是上訴人應給與被上訴人之贍養費為十九萬九千五百零四
    元（7,4000元×13.48年÷5人＝199,504元）。再者，有關一次給與贍養費時是
    否須扣除中間利息乙節，因現今經濟政策，為配合經濟發展及提高國民所得，均
    採適當物價上漲、貨幣貶值及提高工資，以提高國民所得及發展國民經濟，此已
    非往昔幣值穩定，國民所得不變時代可比，從而，為適應現今社會經濟情況，依
    據衡平原則，已無扣除中間利息之必要（見司法院司法業務研究會第三十五期研
    討結論參照）。是本院自毋庸依霍夫曼計算式扣除中間利息，則上開金額十九萬
    九千五百零四元即係上訴人應一次給付上訴人之贍養費。
六、綜上所述，被上訴人依民法第一千零五十二條第二項規定訴請離婚，並請求上訴
    人賠償非財產上損害三十萬元及贍養費十九萬九千五百零四元，共計四十九萬九
    千五百零四元，及自九十一年六月十三日（即起訴狀繕本送達上訴人之翌日）起
    至清償日止按年息百分之五計算之利息，即屬有據。原審因予判准兩造離婚，及
    命上訴人給付上開金額，且就被上訴人勝訴部分為假執行之宣告，並無違誤。上
    訴意旨指摘原判決不當，求予廢棄改判，為無理由，應予駁回。
據上論結，本件上訴為無理由，依民事訴訟法第四百四十九條第一項、第七十八條，
判決如主文。
中      華      民      國    九十二    年      三      月     二十     日
                              審判長法官  吳  鴻  章
                                    法官  林  慶  煙
                                    法官  張  健  河
右為正本係照原本作成。
如不服本判決，應於判決送達後廿日內，向本院提出上訴狀。未表明上訴理由者，應
於上訴後廿日內向本院提出上訴理由狀(須按他造人數提出繕本)。
上訴時應提出委任律師或具有律師資格之人之委任狀；委任有律師資格者，另應附具
及格證書及釋明委任人與受任人有民事訴訟法第四百六十六條之一第一律師項但書或
第二項( 詳附註 )所定關係之釋明文書影本。
                            法院書記官   鄧  瑞  雲
中    華     民     國      九 十 二     年    三     月    二十        日
附  註：
民事訴訟法第四百六十六條之一( 第一項、第二項 )：
對於第二審判決上訴，上訴人應委任律師為訴訟代理人。但上訴人或其法定代理人具
有律師資格者，不在此限。
上訴人之配偶、三親等內之血親、二親等內之姻親，或上訴人為法人、中央或地方機
關時，其所屬專任人員具有律師資格並經法院認為適當者，亦得為第三審訴訟代理人
。


司法院資訊處製作；財團法人民間司法改革基金會備份。
